# Week11: 階層モデル

```{r, include=FALSE}
library(rstan)
library(brms)
library(gt)
library(tidyverse)
library(kableExtra)

rstan_options(auto_write = T)
options(mc.cores = parallel::detectCores())
```

## 事前の確認

- この講義のRプロジェクトを開いていますか？
- 英数字で名前を付けた本日の講義のファイルを作成しましたか？

  - .Rでも.Rmdでもどちらでも大丈夫です。

## 今日の目標

1. 
2. 



## 一般化線形モデルからの発展

- 一般線形モデル：従属変数が正規分布に従う（e.g., *t* 検定、分散分析、回帰分析）

  - Week 4 - Week 9

- 一般**化**線形モデル：正規分布以外の分布を扱う

  - Week 10
  
- 一般化線形混合効果モデル（Genealized Linewr **Mixed** Model: GLMM）：一般化線形モデルを拡張。実験計画などではコントロールできない要因（ランダム効果）をモデルに組み込む => 本日

  - 混合効果：これまでの講義で扱ってきた独立変数（固定効果）とランダム効果を1つのモデルで表す

  - 得られたデータには、研究目的とは関係のないノイズが含まれる
  
    - 項目を提示する順番の影響
    
    - 項目や参加者が持つ特性

  - マルチレベルモデル（multilevel model）、階層線形モデル（hierarchical linear model）、混合効果モデル（mixed-effects model）などとも呼ばれる

  - 最尤推定法を用いるモデルを指すが、推定法がマルコフ連鎖モンテカルロ法（MCMC）の場合は、階層ベイズモデルと呼ばれる。階層ベイズモデルは、最尤推定法によるGLMMに比べ、よりデータに合わせた柔軟なモデリングが可能である。

<p class="comment">
どのように高度な手法を使う場合でも、分析の前に平均や分散などの記述統計・図示をもとに、立てた仮説や予測と一致しているかなどの確認が必要です。また、分析に入れる変数も、理論や仮説などから妥当なものを原則入れるべきです。
</p>

## ランダム効果とは

- ランダム効果を考慮する場合、しない場合

  - Brysbaert (2025)
  
- ランダム切片モデル

- ランダム係数モデル

## GLMMを行うときの留意点

### データセットの構造に注意
- これまでに使用してきたデータセットが必ずしもGLMMの分析に合うものではない。

- 各行には、一人の参加者の各項目が含まれているべきである

  - この形式にしておけば、どのような分析にも対応できる

（データセットの例を示す）

### 計算の負荷が大きい
- これまでに紹介した分析とは異なり、結果が出力されるまでに時間がかかります。モデルの変数が多く、ランダム効果にも複数の変数を含む場合、数日かかることもあります。

## ハンズオンセッション

(SOP for using mixed effects modelsに従う)

### データの読み込み

### パッケージのインストール

- ```lme4```パッケージを使用します

```{r, warning=FALSE, message=FALSE}
#install.packages("lme4", dependencies = T)
library(lme4)
```

- 処理にかかる時間を計測するため、```tictoc```パッケージを使います。

```{r, warning=FALSE, message=FALSE}
#install.packages("tictoc")
library(tictoc)
```

- Terai et al. (2024)のデータを使用します。

```{r}
dat <- read.csv("../stat_class_2025/sample_data/AJ.csv")
```

```{r}
dat$Itemtype <- factor(dat$Itemtype, levels = c("Baseline", "JE", "Eonly"))
contrasts(dat$Itemtype) <- contr.treatment(3)

contrasts(dat$Itemtype)
```

- 連続値の場合中心化します
```{r, warning=FALSE, message=FALSE}
#install.packages("tidyverse")
library(dplyr)
dat2 <- dat %>%
  group_by(subject) %>%
  mutate(across(c("pres.order", "Length"), ~scale(.x)[,1],.names = "z.{col}")) %>%
  ungroup()
```

- 切片のみのモデル

```{r}
tic()
res.1 <- glmer(
  res ~ Itemtype +
  (1|subject) + (1|itemID),
  family = binomial(link = "logit"),
  data = dat2,
  control = glmerControl(optimizer = "bobyqa")
               )
toc()
```

```{r}
summary(res.1)
```

- 切片と係数のモデル

- モデルが上手く収束していない
```{markdown}
tic()
res.2 <- glmer(
  res ~ Itemtype +
  (1 + pres.order|subject) + (1|itemID),
  family = binomial(link = "logit"),
  data = dat2,
  control = glmerControl(optimizer = "bobyqa")
               )
toc()
```

- 中心化した変数だとうまくいった
```{r}
tic()
res.3 <- glmer(
  res ~ Itemtype +
  (1 + z.pres.order|subject) + (1|itemID),
  family = binomial(link = "logit"),
  data = dat2,
  control = glmerControl(optimizer = "bobyqa") #スムーズに推定を行うためにこれを設定します
               )
toc()
```

```{r}
summary(res.3)
```

- 95% CI
```{r}
se <- sqrt(diag(vcov(res.3)))

# table of estimates with 95% CI
tab <- cbind(
  Est = fixef(res.3),
  LL = fixef(res.3) - 1.96 * se,
  UL = fixef(res.3) + 1.96 * se
  )

tab
```

- ```confint()```でも算出可能

  - こちらは推定法の関係で時間がかかる

```{markdown}
confint(res.3)
```

- オッズ比

```{r}
exp(tab)
```

- モデル比較

  - 尤度比検定の結果、係数を考慮したモデルの方がよりAICが有意に低かった

```{r}
anova(res.1, res.3)
```

- ```performance```パッケージでモデルの当てはまり度合いを確認

```{r, warning=FALSE, message=FALSE}
#install.packages("performance")
library(performance)
compare_performance(res.1, res.3, rank = TRUE, verbose = FALSE)
```


```{r}
plot(compare_performance(res.1, res.3, rank = TRUE, verbose = FALSE))
```

- 図示
```{r, warning=FALSE, message=FALSE}
#install.packages("ggeffects")
library(ggeffects)
eff <- ggpredict(res.3, terms = "Itemtype")
plot(eff)
```

- モデル診断

  - ```performance```パッケージが便利

  - VIF

    - 今回は1変数しかないので確認の必要はない

```{markdown}
check_collinearity(モデルの結果を格納した変数名)
```

  - Outliers

```{r}
check_residuals(res.3)
```

  - 自己相関（Auto-correlation）

```{r}
check_autocorrelation(res.3)
```

## 次週までの課題
### 課題内容

1. 小テストに向けて今回の内容を復習する。必ず手でコードを入力してRを実行する。

2. （宿題を考える）
- ハンズオンセッションで使用したデータを基にサムコントラストで分析をしてみましょう

- **Rで数値を出力するだけでなく、それぞれの質問への回答を高校生にもわかりやすく文字で記載してください。**

### 提出方法
- メールにファイルを添付して送信。
- 締め切りは今週の木曜日まで

## 参考文献
- 外国語教育ハンドブック
- Brysbaert, M. (2025). Applying Mixed-Effects Models in Research on Second Language Acquisition: A Tutorial for Beginners. Languages, 10(2), 20.
- 山口剛. (2018). [心理学系] 混合効果モデルの利用: 刺激の変量効果への対処. バイオフィードバック研究, 45(2), 93-98.
- https://qiita.com/ocean_f/items/9de4c6bc60616e5a3cf2
- https://stats.oarc.ucla.edu/r/dae/mixed-effects-logistic-regression/
- Terai, M., Fukuta, J., & Tamura, Y. (2024). Learnability of L2 collocations and L1 influence on L2 collocational representations of Japanese learners of English. International Review of Applied Linguistics in Language Teaching, 62(4), 1959-1983.

```{=html}
<style>
.infobox {
  padding: 1em 1em 1em 4em;
  margin-bottom: 10px;
  border: 2px solid orange;
  border-radius: 10px;
  background: #f5f5f5 5px center/3em no-repeat;
}

.beg {
  background-image: url("https://blogger.googleusercontent.com/img/b/R29vZ2xl/AVvXsEjHtu3kBX8P39WYBBAjar9c8c1ladK2SYL6_gEMXFweQfauWVhSvCQP5KELsPX5KNL1uOddLLQ-aeMxv904OW_NFFfANhBYObfBV09KO2EXehrb9kMdCLZY1afsChib-7zIkBJbG6OrbJpM/s400/aisatsu_kodomo_boy.png");}

.caution {
  background-image: url("https://blogger.googleusercontent.com/img/b/R29vZ2xl/AVvXsEhzMqkpQ7vLUKvumbm6AFwTLQiCe7tlDb2Q0MAiISLsesZHnhj0kbRjB4U3se3UrDIHfIy0hlahyphenhyphenQu-V2tOR2LcV_lX7U8P5a8jtqPYv3Ah4L-JoYi8PhoaoehumGIdp2vrsX0rRyhXqwA/s800/mark_chuui.png");}

p.comment {
background-color: #DBDBDB;
padding: 10px;
border: 1px solid black;
margin-left: 25px;
border-radius: 5px;
font-style: italic;
}

</style>
```