# Week 14: tidyverseパッケージによるデータの加工と可視化

```{r, include=FALSE}
library(gt)
library(tidyverse)
library(kableExtra)
```


## 🚧🚧🚧🚧


## 事前の確認

- この講義のRプロジェクトを開いていますか？
- 英数字で名前を付けた本日の講義のファイルを作成しましたか？

  - .Rでも.Rmdでもどちらでも大丈夫です。

## 今日の目標

1. 
2. 

## データの加工
- 宇宙本の第3章を参考に

### tidy data

- Rが処理しやすいデータ形式のこと

- Hadley Wickhamが提唱した考えで以下の三つの定義がある

  1. 1つの列が1つの変数を表す
  
  2. 1つの行が1つの観測を表す
  
  3. 1つのテーブルが1つのデータセットだけを含む

- tidyでないデータ
```{r}
untidy_data <- data.frame(
  Name = c("Alice", "Bob", "Carol"),
  Japanese = c(80, 90, 85),
  Math = c(75, 88, 92)
)

gt::gt(untidy_data)
```


- tidyデータ
```{r, echo=FALSE}
tidy_data <- pivot_longer(
  untidy_data,
  cols = c(Japanese, Math),
  names_to = "Subject",
  values_to = "Score"
)
gt(tidy_data)
```

### tidyverseパッケージ
（説明を入れる）

### データの変形（縦長 🔄 横長）
- 横長（tidyでない）を縦長に

```{r}
untidy_data
```


```{r}
#install.packages("tidyverse")
library(tidyverse)

tidy <- pivot_longer(
  untidy_data,               #データ
  cols = c(Japanese, Math),　#変形する列
  names_to = "Subject",      #キーの列の名前
  values_to = "Score"        #値の列の名前
)

tidy
```

- 横長に戻す

  - 縦長のデータでは行えない分析もあります
  
```{r}
untidy <- pivot_wider(
  tidy,                      #データ
  names_from = "Subject",    #キーの列
  values_from = "Score"      #値の列
)

untidy
```

### dplyrによるデータの操作
- このパッケージは```tidyverse```パッケージをインストールしていれば使えます。

- このパッケージを使用することで、毎回変数に保存せずデータを操作できたり、二つのデータを結合したできる。

- ```%>%```パイプ演算子を使用する。```|>```など様々なパイプがあるが、とりあえずは```%>%```だけを覚えていればよい。

- パイプ演算子を使ったデータ操作の例（エクセルのデータ処理をRのコードで行うイメージです）

```{r}
colnames(mpg)

mpg %>%
  # 列を絞る
  dplyr::select(manufacturer, model, displ, year, cyl) %>%
  # 行を絞る
  dplyr::filter(manufacturer == "audi") %>%
  # year列のデータを100で割ったデータを含むcenturyという新しいデータを作成
  dplyr::mutate(century = year / 1000) %>%
  # データの最初の5行を表示
  head(,5)
```

#### filter
- 条件を満たす行のみにデータを絞る

- 指定した値と同じ

  - 数値型の場合は""入れなくてよい

```{r, eval=FALSE}
mpg %>%
  filter(manufacturer == "audi")
```

- 指定した値以外

```{r, eval=FALSE}
mpg %>%
  filter(manufacturer != "audi")
```

- 指定した値より大きい（ > ）/小さい（ < ）

  - 以下の例では、cyl列のデータで6よりも大きい値を取り出す命令
  
```{r}
mpg %>%
  filter(cyl > 6)
```

- ```=```を付けると以上（ >= ）/以下（ <= ）を表す

```{r, eval=FALSE}
mpg %>%
  filter(cyl >= 6)
```

- NAのデータ以外

  - ```filter(is.na(cyl))```だとNAのデータを絞り込む

```{r, eval=FALSE}
mpg %>%
  filter(!is.na(cyl))
```

- 複数条件の指定もできる

  - 以下では、audi以外の車**かつ**cylが6以上のデータに絞り込んでいる

```{r, eval=FALSE}
mpg %>%
  filter(manufacturer != "audi" & cyl >= 6)
```

  - 以下では、audi以外の車**もしくは**cylが6以上のデータに絞り込んでいる

```{r, eval=FALSE}
mpg %>%
  filter(manufacturer == "audi" | cyl >= 6)
```
  - 以下の例では、どちらの条件にも当てはまらないデータを絞り込む

```{r, eval=FALSE}
mpg %>%
  filter(!(manufacturer == "audi" | cyl >= 6))
```

#### arrange

- 行を並び替える関数

- 昇順

```{r, eval=FALSE}
mpg %>%
  arrange(cty)
```

- 複数列での昇順

```{r, eval=FALSE}
mpg %>%
  arrange(cty, hwy)
```

- 降順
  
  - ```desc```関数を使用する。```arrange(-列名)```でも並び変えられるが、これは数値型にしか使用できない

```{r, eval=FALSE}
mpg %>%
  arrange(desc(cty))
```


#### select
- 列の絞り込みを行う

  - 複数の列を絞り込める

```{r, eval=FALSE}
mpg %>%
  select(model, trans)
```

  - 指定した列以外を絞り込む
  
```{markdown}
mpg %>%
  select(-year)

mpg %>%
  select(!year)
```

  - 列名を変えながら絞り込む

```{r, eval=FALSE}
mpg %>%
  select(Changed_model = model, Changed_trans = trans)
```

- データの絞り込みを行わず、列名だけを変更したい場合、```rename```関数を使用する

```{r, eval=FALSE}
mpg %>%
  rename(Changed_model = model, Changed_trans = trans)
```

#### mutate
- 列を新しく追加する。同じ列名を指定すれば、既存のデータを上書きすることもできる。

  - 既存のcylのデータを100で割った新しいデータをcyl_percentという新しい列を作成。

```{r, eval=FALSE}
mpg %>%
  mutate(cyl_percent = cyl / 100)
```

  - ```if_else```関数を用いて条件指定を行い、cylが6以上なら「6以上」, それ以外なら「6未満」を含む新たな列を作成。さらに、```.after =```オプションを用い、列の位置を指定。標準地では、新しく作成された列は、一番最後に追加される。

```{r, eval=FALSE}
mpg %>%
  mutate(cyl_6 = if_else(cyl >= 6, "6以上", "6未満"), .after = cyl)
```

#### summarize + group
宇宙本 p.101からスタート

## ggplot2によるデータの可視化
- 宇宙本の第4章を参考に
- 基本的な作図
- ggplotlyなど
- カラーパッド


## 次週までの課題
### 課題内容

1. 小テストに向けて今回の内容を復習する。必ず手でコードを入力してRを実行する。

2. （宿題を考える）
- ハンズオンセッションで使用したデータを基にサムコントラストで分析をしてみましょう

- **Rで数値を出力するだけでなく、それぞれの質問への回答を高校生にもわかりやすく文字で記載してください。**

### 提出方法
- メールにファイルを添付して送信。
- 締め切りは今週の木曜日まで

## 参考文献

- 📚松村・湯谷・紀ノ定・前田（2021）『改訂2版 RユーザのためのRStudio[実践]入門―tidyverseによるモダンな分析フローの世界』技術評論社

```{=html}
<style>
.infobox {
  padding: 1em 1em 1em 4em;
  margin-bottom: 10px;
  border: 2px solid orange;
  border-radius: 10px;
  background: #f5f5f5 5px center/3em no-repeat;
}

.beg {
  background-image: url("https://blogger.googleusercontent.com/img/b/R29vZ2xl/AVvXsEjHtu3kBX8P39WYBBAjar9c8c1ladK2SYL6_gEMXFweQfauWVhSvCQP5KELsPX5KNL1uOddLLQ-aeMxv904OW_NFFfANhBYObfBV09KO2EXehrb9kMdCLZY1afsChib-7zIkBJbG6OrbJpM/s400/aisatsu_kodomo_boy.png");}

.caution {
  background-image: url("https://blogger.googleusercontent.com/img/b/R29vZ2xl/AVvXsEhzMqkpQ7vLUKvumbm6AFwTLQiCe7tlDb2Q0MAiISLsesZHnhj0kbRjB4U3se3UrDIHfIy0hlahyphenhyphenQu-V2tOR2LcV_lX7U8P5a8jtqPYv3Ah4L-JoYi8PhoaoehumGIdp2vrsX0rRyhXqwA/s800/mark_chuui.png");}
  
</style>
```