# Week 14: Tidyverseパッケージによるデータの加工と可視化

```{r, include=FALSE}
library(gt)
library(tidyverse)
```

## メモ
- 補講の関係で、11回目の講義でこの内容を扱った。

## 事前の確認

- この講義のRプロジェクトを開いていますか？
- 英数字で名前を付けた本日の講義のファイルを作成しましたか？

  - .Rでも.Rmdでもどちらでも大丈夫です。

## 今日の目標

1. ```tidyverse```パッケージを使い、データの加工が出来る
2. ```ggplot2```パッケージを使い、データの描画をすることができる

## データの加工

### tidy data

- Rが処理しやすいデータ形式のこと

- Hadley Wickhamが提唱した考えで以下の三つの定義がある

  1. 1つの列が1つの変数を表す
  
  2. 1つの行が1つの観測を表す
  
  3. 1つのテーブルが1つのデータセットだけを含む

::: infobox
昨年、LINEヤフー本社で行われたJapan.Rに来日されてました！<br>
- [Japan.R 2024が紀尾井町オフィスで開催されました!!](https://techblog.lycorp.co.jp/ja/20241224c)
:::

- tidyでないデータ
```{r}
untidy_data <- data.frame(
  Name = c("Alice", "Bob", "Carol"),
  Japanese = c(80, 90, 85),
  Math = c(75, 88, 92)
)

gt::gt(untidy_data)
```


- tidyデータ
```{r, echo=FALSE}
tidy_data <- pivot_longer(
  untidy_data,
  cols = c(Japanese, Math),
  names_to = "Subject",
  values_to = "Score"
)
gt(tidy_data)
```

### ```tidyverse```パッケージ

- パッケージのウェブサイト（[https://www.tidyverse.org/](https://www.tidyverse.org/)）

```{r, comment=NA}
tidyverse_logo()
```


### データの変形（縦長 🔄 横長）
- 横長（tidyでない）を縦長に

```{r}
untidy_data
```


```{r}
#install.packages("tidyverse")
library(tidyverse)

tidy <- pivot_longer(
  untidy_data,               #データ
  cols = c(Japanese, Math),　#変形する列
  names_to = "Subject",      #キーの列の名前
  values_to = "Score"        #値の列の名前
)

tidy
```

- 横長に戻す

  - 縦長のデータでは行えない分析もあります
  
```{r}
untidy <- pivot_wider(
  tidy,                      #データ
  names_from = "Subject",    #キーの列
  values_from = "Score"      #値の列
)

untidy
```

### ```dplyr```によるデータの操作
- このパッケージは```tidyverse```パッケージをインストールしていれば使えます。

- このパッケージを使用することで、毎回変数に保存せずデータを操作できたり、二つのデータを結合したできる。

- ```%>%```パイプ演算子を使用する。```|>```など様々なパイプがあるが、とりあえずは```%>%```だけを覚えていればよい。

- パイプ演算子を使ったデータ操作の例（エクセルのデータ処理をRのコードで行うイメージです）

```{r}
colnames(mpg)

mpg %>%
  # 列を絞る
  dplyr::select(manufacturer, model, displ, year, cyl) %>%
  # 行を絞る
  dplyr::filter(manufacturer == "audi") %>%
  # year列のデータを100で割ったデータを含むcenturyという新しいデータを作成
  dplyr::mutate(century = year / 1000) %>%
  # データの最初の5行を表示
  head(,5)
```

#### ```filter```関数
- 条件を満たす行のみにデータを絞る

- 指定した値と同じ

  - 数値型の場合は""入れなくてよい

```{r, eval=FALSE}
mpg %>%
  filter(manufacturer == "audi")
```

- 指定した値以外

```{r, eval=FALSE}
mpg %>%
  filter(manufacturer != "audi")
```

- 指定した値より大きい（ > ）/小さい（ < ）

  - 以下の例では、cyl列のデータで6よりも大きい値を取り出す命令
  
```{r}
mpg %>%
  filter(cyl > 6)
```

- ```=```を付けると以上（ >= ）/以下（ <= ）を表す

```{r, eval=FALSE}
mpg %>%
  filter(cyl >= 6)
```

- NAのデータ以外

  - ```filter(is.na(cyl))```だとNAのデータを絞り込む

```{r, eval=FALSE}
mpg %>%
  filter(!is.na(cyl))
```

- 複数条件の指定もできる

  - 以下では、audi以外の車**かつ**cylが6以上のデータに絞り込んでいる

```{r, eval=FALSE}
mpg %>%
  filter(manufacturer != "audi" & cyl >= 6)
```

  - 以下では、audi以外の車**もしくは**cylが6以上のデータに絞り込んでいる

```{r, eval=FALSE}
mpg %>%
  filter(manufacturer == "audi" | cyl >= 6)
```
  - 以下の例では、どちらの条件にも当てはまらないデータを絞り込む

```{r, eval=FALSE}
mpg %>%
  filter(!(manufacturer == "audi" | cyl >= 6))
```

#### ```arrange```関数

- 行を並び替える関数

- 昇順

```{r, eval=FALSE}
mpg %>%
  arrange(cty)
```

- 複数列での昇順

```{r, eval=FALSE}
mpg %>%
  arrange(cty, hwy)
```

- 降順
  
  - ```desc```関数を使用する。```arrange(-列名)```でも並び変えられるが、これは数値型にしか使用できない

```{r, eval=FALSE}
mpg %>%
  arrange(desc(cty))
```


#### ```select```関数
- 列の絞り込みを行う

  - 複数の列を絞り込める

```{r, eval=FALSE}
mpg %>%
  select(model, trans)
```

  - 指定した列以外を絞り込む
  
```{markdown}
mpg %>%
  select(-year)

mpg %>%
  select(!year)
```

  - 列名を変えながら絞り込む

```{r, eval=FALSE}
mpg %>%
  select(Changed_model = model, Changed_trans = trans)
```

- データの絞り込みを行わず、列名だけを変更したい場合、```rename```関数を使用する

```{r, eval=FALSE}
mpg %>%
  rename(Changed_model = model, Changed_trans = trans)
```

::: infobox
データの絞り込みなどの加工を行った場合、それを保存したい場合、（新しい）変数に保存する必要がある。一般的に以下の二つの保存の方法があります。

```{r, eval=FALSE}
mpg_renamed <- mpg %>%
  rename(Changed_model = model, Changed_trans = trans)

mpg %>%
  rename(Changed_model = model, Changed_trans = trans) -> mpg_renamed 
```

:::

#### ```mutate```関数
- 列を新しく追加する。同じ列名を指定すれば、既存のデータを上書きすることもできる。

  - 既存のcylのデータを100で割った新しいデータをcyl_percentという新しい列を作成。

```{r, eval=FALSE}
mpg %>%
  mutate(cyl_percent = cyl / 100)
```

  - ```if_else```関数を用いて条件指定を行い、cylが6以上なら「6以上」, それ以外なら「6未満」を含む新たな列を作成。さらに、```.after =```オプションを用い、列の位置を指定。標準地では、新しく作成された列は、一番最後に追加される。

```{r, eval=FALSE}
mpg %>%
  mutate(cyl_6 = if_else(cyl >= 6, "6以上", "6未満"), .after = cyl)
```

#### ```summarize``` + ```group_by```関数

- ```summarise```関数は平均値や分散を計算したりなどデータを集計する関数

  - ```mutate```関数のように、計算したデータを新しい列に格納する

```{r}
mpg %>%
  summarise(M = mean(displ))
```

```{r}
mpg %>%
  summarise(max = max(displ))
```

- ```group_by```関数というグループ化させる関数と組み合わせることがほとんど

  - manufacturerごとの平均値を算出

```{r}
mpg %>%
  group_by(manufacturer) %>%
  summarise(M = mean(displ), .groups = "drop") %>%
  head(5)
```

::: infobox
```group_by```関数を使用したら、必ず```summarise```関数の中で```.groups = "drop"```を指定してグループ化を解除すること。そうしないと予期せぬエラーにつながったりもする。
:::

### ```dplyr```によるデータ結合
- 二つのデータセットをそれぞれの共通のデータを基に結合する

  - 英単語の反応速度の実験などで、後から頻度などの情報を付け加えたいなどかなり重宝します

- 疑似データの作成
```{r}
students <- data.frame(
  id = c(1, 2, 3, 4),
  name = c("Alice", "Bob", "Charlie", "David")
)

scores <- data.frame(
  id = c(1, 2, 3, 4),
  score = c(80, 90, 85, 70)
)
```

#### ```inner_join```関数

- 二つのデータセットは同じ```id```というデータを持っている。このキーをもとにデータを結合します。そして```joined_data```という新しい変数に保存します。

```{r}
students

scores
```

```{r}
joined_data <- students %>%
  dplyr::inner_join(scores, by = "id")

joined_data
```

- 列名がそろっていない場合は、以下のように指定すればOK

```{r}
students <- data.frame(
  id = c(1, 2, 3, 4),
  name = c("Alice", "Bob", "Charlie", "David")
)

scores <- data.frame(
  学籍番号 = c(1, 2, 3, 4),
  score = c(80, 90, 85, 70)
)
```

```{r}
students
scores
```

```{r}
joined_data <- students %>%
  dplyr::inner_join(scores, by = c("id" = "学籍番号"))

joined_data
```

- ```inner_join```では共通していない変数は削除される

```{r}
# データフレームの作成
students <- data.frame(
  id = c(1, 2, 3, 4),
  name = c("Alice", "Bob", "Charlie", "David")
)

scores <- data.frame(
  id = c(2, 3, 4, 5),
  score = c(80, 90, 85, 70)
)
```

```{r}
students
scores
```

- 二つのデータセットに共通している```id```の2, 3, 4だけがデータとして残っている

```{r}
students %>%
  dplyr::inner_join(scores, by = "id")

```

#### そのほかの```join```

- ```left_join```、```right_join```関数はそれぞれ左側にあるデータ、右側にあるデータが残る

  - 残ったデータには```NA```（欠損値）になる

```{r}
students %>%
  dplyr::left_join(scores, by = "id")
```

```{r}
students %>%
  dplyr::right_join(scores, by = "id")
```

- ```full_join```だと全部が残る

```{r}
students %>%
  dplyr::full_join(scores, by = "id")
```

::: infobox
データの加工や結合を行い（新しい）変数に保存した後は必ずその中身を確認する必要があります。
:::

## ```ggplot2```によるデータの可視化

- このパッケージも```tidyverse```パッケージに含まれる。従って、```library(tidyverse)```で```ggplot2```パッケージも使用できる。

- **Grammar of Graphics**の思想に基づいている

  - 可視化という作業を複数の工程に分けて考える
  
    - データセットの選別、グラフの選択、データをグラフに割り当てる
    
    - ステップ・バイ・ステップでパズルのようにグラフを作り上げていく
  
::: infobox
慣れるととても使いやすいですが、その分覚える関数が多いので慣れるまでが少し大変です。使用する際にその都度調べたりすればよく、コードを暗記する必要はありません。
:::

- 例（ヒストグラム）
  
 - パイプ演算子（```%>%```）でデータを渡したら後は```+```でグラフを少しずつ作り上げていきます
 
```{r}
mpg %>%
  ggplot() + 
  #aesの中でx軸やy軸を指定。ヒストグラムはx軸の指定だけでよい
  geom_histogram(mapping = aes(x = displ)) 
```

#### 散布図 + 直線

  - 第一段階：散布図
  
```{r}
ggplot(data = mpg, mapping = aes(x = displ, y = cty)) +
  geom_point()

# どちらでもOK
#mpg %>%
#  ggplot(mapping = aes(x = displ, y = cty)) +
#  geom_point()
```

- 第二段階：直線を重ねる

  - ```method = "lm"```で線形モデルで直線を推定

```{r}
ggplot(data = mpg, mapping = aes(x = displ, y = cty)) +
  geom_point() +
  geom_smooth(method = "lm")
```

- 第三段階：グループごとに色分け

  - ```group =```と```color = ```で指定を行う。数値のデータはFactor型にすることが必要な場合もある

```{r}
ggplot(data = mpg, mapping = aes(x = displ, y = cty,
                                 group = factor(cyl), color = factor(cyl))) +
  geom_point() +
  geom_smooth(method = "lm")
```

- 第四段階：ファセット

  - 水準ごとに図を分ける
  
```{r}
ggplot(data = mpg, mapping = aes(x = displ, y = cty)) +
  geom_point() +
  geom_smooth(method = "lm") +
  facet_wrap( ~ cyl)
```

::: infobox
```ggplot2```パッケージに限りませんが、いろいろな関数を試して、失敗してという遊びが必要になります。色々なでーたで様々な関数で作図をして遊んでください。
:::

#### 統計的処理

  - 車のサイズごとに燃費の平均を計算する

```{r}
mpg %>%
  group_by(class) %>%
  summarise(M = mean(cty)) %>%
  arrange(M)
```

  - 平均値を計算せず棒グラフを書くと平均値を描画できていない

```{r}
mpg %>%
  ggplot(mapping = aes(x = class, y = cty)) +
  geom_bar(stat = "identity")
```

  - ```stat_summary```関数で平均値を計算する

```{r}
mpg %>%
  ggplot(mapping = aes(x = class, y = cty)) +
  stat_summary(geom = "bar", fun = "mean") 
```

  - 事前に平均値を計算しておくのも一つのやり方
  
```{r}
mean_mpg <- mpg %>%
  group_by(class) %>%
  summarise(mean_cty = mean(cty))

mean_mpg %>%
  ggplot(aes(x = class, y = mean_cty)) +
  geom_bar(stat = "identity")
```

#### 箱ひげ図

```{r}
mpg %>%
  ggplot(mapping = aes(x = class, y = cty)) +
  geom_boxplot()
```

#### フォントサイズや向き

- 図の文字サイズなどは```theme```

- ```size = 数値```で指定。単位は```pt```

- x軸の変数名が重なってよく見えない

```{r}
ggplot(mpg, aes(x = class, y = cty, group = class)) +
  geom_boxplot() +
  facet_wrap(~ drv) +  # 駆動方式でfacet（例: f, r, 4）
  labs(title = "City Mileage by Class",
       x = "Car Class",
       y = "City MPG") +
  theme(
    plot.title = element_text(size = 20),        # タイトルのフォントサイズ
    axis.title.x = element_text(size = 10),      # x軸ラベル
    axis.title.y = element_text(size = 14),      # y軸ラベル
    axis.text.x = element_text(size = 12),       # x軸目盛
    axis.text.y = element_text(size = 6),       # y軸目盛
    strip.text = element_text(size = 22)         # facetのラベル（ストリップ）
  )
```

- 文字の角度を変更し、重複するのを防ぐ

```{r}
ggplot(mpg, aes(x = class, y = cty, group = class)) +
  geom_boxplot() +
  facet_wrap(~ drv) +  # 駆動方式でfacet（例: f, r, 4）
  labs(title = "City Mileage by Class",
       x = "Car Class",
       y = "City MPG") +
  theme(
    plot.title = element_text(size = 20),        
    axis.title.x = element_text(size = 10),      
    axis.title.y = element_text(size = 14),      
    axis.text.x = element_text(size = 10, angle = 45, hjust = 1),  # ★ ここで傾ける
    axis.text.y = element_text(size = 6),       
    strip.text = element_text(size = 22)         
  )
```

- 表示させない場合は```element_blank()```

  - x軸のメモリを非表示

```{r}
ggplot(mpg, aes(x = class, y = cty)) +
  geom_boxplot() +
  facet_wrap(~ drv) +
  labs(title = "City Mileage by Class",
       x = "Car Class",
       y = "City MPG") +
  theme(
    plot.title = element_text(size = 20),
    axis.title.x = element_text(size = 14),
    axis.title.y = element_text(size = 14),
    axis.text.x = element_blank(),            # ★ x軸のメモリを非表示に
    axis.text.y = element_text(size = 10),
    strip.text = element_text(size = 16)
  )
```

#### ```ggplotly```でインタラクティブな図を作成

- ```ggplot2```の図を作成し変数に保存し、```ggplotly```関数で描画する

- 図の上にカーソルを置いてみてください

```{r}
#install.packages("plotly")
gg_mpg <- mpg %>%
  ggplot(mapping = aes(x = class, y = cty)) +
  geom_boxplot() 

plotly::ggplotly(gg_mpg)
```


## 次週までの課題
- **なし**

## 参考文献

- 📚松村・湯谷・紀ノ定・前田（2021）『改訂2版 RユーザのためのRStudio[実践]入門―tidyverseによるモダンな分析フローの世界』技術評論社

- 💻[疫学のための R ハンドブック　39  動的な図の作成](https://epirhandbook.com/jp/new_pages/interactive_plots.jp.html)

```{=html}
<style>
.infobox {
  padding: 1em 1em 1em 4em;
  margin-bottom: 10px;
  border: 2px solid orange;
  border-radius: 10px;
  background: #f5f5f5 5px center/3em no-repeat;
}

.beg {
  background-image: url("https://blogger.googleusercontent.com/img/b/R29vZ2xl/AVvXsEjHtu3kBX8P39WYBBAjar9c8c1ladK2SYL6_gEMXFweQfauWVhSvCQP5KELsPX5KNL1uOddLLQ-aeMxv904OW_NFFfANhBYObfBV09KO2EXehrb9kMdCLZY1afsChib-7zIkBJbG6OrbJpM/s400/aisatsu_kodomo_boy.png");}

.caution {
  background-image: url("https://blogger.googleusercontent.com/img/b/R29vZ2xl/AVvXsEhzMqkpQ7vLUKvumbm6AFwTLQiCe7tlDb2Q0MAiISLsesZHnhj0kbRjB4U3se3UrDIHfIy0hlahyphenhyphenQu-V2tOR2LcV_lX7U8P5a8jtqPYv3Ah4L-JoYi8PhoaoehumGIdp2vrsX0rRyhXqwA/s800/mark_chuui.png");}
  
</style>
```